【裁判字號】    98,訴,1591
【裁判日期】    981229
【裁判案由】    偽造有價證券等
【裁判全文】
臺灣臺北地方法院刑事判決              98年度訴字第1591號
公  訴  人  臺灣臺北地方法院檢察署檢察官
被      告  甲○○
選任辯護人  黃志文律師
上列被告因偽造有價證券等案件，經檢察官提起公訴（98年度偵
字第17710 號），本院判決如下：
    主  文
甲○○意圖供行使之用，而變造有價證券，處有期徒刑壹年柒月
，附表一編號(一)所示支票受款人欄變造部分沒收；又意圖供行使
之用，而變造有價證券，處有期徒刑壹年柒月，附表一編號(二)所
示支票受款人欄變造部分沒收；又行使偽造私文書，足以生損害
於公眾及他人，處有期徒刑伍月，附表二編號(一)、(二)所示偽造之
「國立臺灣大學學生事務處僑生輔導組」印文貳枚，均沒收。應
執行有期徒刑貳年，緩刑伍年；附表一編號(一)、(二)所示支票受款
人欄變造部分、附表二編號(一)、(二)所示偽造之「國立臺灣大學學
生事務處僑生輔導組」印文貳枚，均沒收。
    事  實
一、甲○○係財團法人海華文教基金會（設臺北市○○路30號7
    樓，下稱海華基金會）之業務組長，負責海內外有關文教活
    動之研究、策劃與推動，為從事業務之人。緣海華基金會於
    民國96年3 月間及97年3 月間，接獲國立臺灣大學函請海華
    基金會補助該校舉辦第1 屆、第2 屆「僑生心情故事徵文比
    賽」經費之函文，該基金會董事長分別批准補助新臺幣（下
    同）3 萬元、6 萬元，而簽發附表一編號(一)、(二)所示支票2
    紙，交由甲○○負責寄發予國立臺灣大學。詎甲○○竟基於
    意圖為自己不法所有及意圖供行使之用而變造有價證券之犯
    意，於領得上開支票後，分別於96年4 月18、19日及97年4
    月22日至97年5 月5 日間某日，乘海華基金會之會計人員田
    華智不注意之際，將附表一編號(一)、(二)所示支票受款人欄「
    國立臺灣大學」劃線刪除，再盜取「田華智」印章蓋印於劃
    線刪除處，偽以同為發票人之田華智名義，將支票由指定付
    款予「國立臺灣大學」，僅「國立臺灣大學」能存入銀行提
    示付款或背書轉讓，變更為無上開限制，任何執票人皆可為
    付款之提示，將支票變造為無記載限定「付款人」之支票後
    ，旋分別於96年4 月26日、97年5 月5 日持向銀行提示兌現
    款項，而予以行使，將上開款項侵占入己。嗣於97年底，因
    海華基金會財務組人員黃雙欣向其催討國立臺灣大學出具之
    領據以核銷上開款項，甲○○為避免犯行遭察知，竟基於行
    使偽造私文書之犯意，在臺北市某刻印攤位，委託不知情之
    刻印人員，偽刻「國立臺灣大學學生事務處僑生輔導組」之
    印章1 枚後，在海華基金會上址辦公室，偽以國立臺灣大學
    學生事務處僑生輔導組名義，書寫內容：「於96年4 月25日
    收到96年4 月至6 月『僑生心情故事徵文比賽』補助款3 萬
    元」及「於97年4 月16日收到97年4 月『僑生心情故事徵文
    比賽』補助款6 萬元」之收據2 紙，再蓋用前揭偽造「國立
    臺灣大學學生事務處僑生輔導組」印章於收據上，偽造「國
    立臺灣大學學生事務處僑生輔導組」已收取前揭補助款項之
    收據（如附表二所示），再提出行使交予不知情之海華基金
    會財務組人員黃雙欣，由不知情之黃雙欣黏貼在財團法人海
    華文教基金會96年4 月25日、97年4 月22日之黏貼憑證用紙
    之單據黏貼欄據以核銷該2 筆款項，足以生損害於國立臺灣
    大學及海華基金會。嗣因海華基金會之董事提議調查國立臺
    灣大學有無重複申請補助之情形，甲○○即主動告知海華基
    金會其挪用公款，始悉上情。
二、案經海華基金會告訴暨法務部調查局臺北市調查處移請臺灣
    臺北地方法院檢察署檢察官偵查起訴。
    理  由
壹、證據能力部分：
    按被告以外之人於審判外之陳述，雖不符合刑事訴訟法第15
    9條之1至第159條之4之規定，但經當事人於審判程序同意作
    為證據，法院審酌該言詞陳述或書面陳述作成時之情況，認
    為適當者，亦得為證據；當事人、代理人或辯護人於法院調
    查證據時，知有第159條第1項不得為證據之情形，而未於言
    詞辯論終結前聲明異議者，視為有前項之同意；刑事訴訟法
    第159 條之5 第1 項、第2 項分別定有明文。檢察官、被告
    甲○○及辯護人，對於本判決下列所引用被告以外之人於審
    判外之陳述（包含書面陳述），於本院準備程序及審理時，
    均表示無意見而不予爭執，且迄至言詞辯論終結前亦未再聲
    明異議，本院審酌上開證據資料製作時之情況，尚無違法不
    當及證明力明顯過低之瑕疵之情形，依刑事訴訟法第159 條
    之5 第2 項規定，認例外均具有證據能力；本院並於審判期
    日依法進行證據之調查、辯論，當事人於訴訟上程序權利，
    已受保障，合先敘明。
貳、實體部分：
一、訊據被告對於前揭事實，迭於本院準備程序、審理時均坦承
    不諱（見本院卷第105頁背面、第116頁背面），核與證人即
    告訴代理人戚良雁、證人鄭鏜聯於警詢時證述情節相符（見
    98他字第5049號卷第8 頁、98偵字第17710 號卷第12至13頁
    ），並有被告於96年4 月及97年4 月辦理國立臺灣大學舉辦
    「僑生心情故事徵文比賽」補助案簽稿影本（見98偵字第17
    710 號卷第16、22頁）、附表一編號(一)、(二)所示支票影本及
    附表一編號(二)所示支票存根（見98偵字第17710 號卷第18、
    21、45頁）、被告於96年4 月辦理國立臺灣大學舉辦「僑生
    心情故事徵文比賽」補助案現金支出傳票（見98偵字17710
    號卷第19頁）、國立臺灣大學97年3 月18日校學字第097001
    0083號函及其附件（見98偵字第17710 號卷第23至26頁）、
    海華基金會97年4 月(97)海華董字第97014 號函稿（見98偵
    字第17710 號卷第20頁）、被告所撰98年4 月3 日報告暨繳
    回97年4 月侵占款支票影本（見98偵字第17710 號卷第51至
    52頁）、舉辦「僑生心情故事徵文比賽」補助費96年4 月25
    日、97年4 月16日領據影本（見98偵字第17710 號卷第10、
    11頁）、海華基金會96年4 月25日、97年4 月22日黏貼憑證
    用紙（見98偵字第17710 號卷第10、11頁）、國立臺灣大學
    學生事務處僑生及外籍生輔導組於97年3 月之戳章影本（見
    98偵字第17710 號卷第15頁）、法人登記證書（見98他字第
    5049號卷第3 頁）、僑務委員會98年6 月25日僑二企字第09
    830210021 號函（見98他字第4995號卷第37、38頁）等在卷
    可稽，足認被告前開自白與事實相符，應堪採信。本案事證
    明確，被告犯行堪予認定，應依法論科。
二、按支票為要式證券，其作成必依票據法第125 條第1 項第1
    款至第8 款所定之法定方式為之，其中第4 款受款人之姓名
    、商號，依同法第2 項規定，雖非絕對必要記載事項，但一
    經記載，即屬支票之法定必要記載事項，如加以塗銷或變更
    ，即難謂非變造有價證券（最高法院89年度台上字第1070號
    判決參照）。是核被告所為，係犯刑法第201 條第1 項之變
    造有價證券罪、同法第336 條第2 項之業務侵占罪及同法第
    216 條、第210 條之行使偽造私文書罪。辯護人為被告辯稱
    ：塗去支票受款人欄「國立臺灣大學」等文字，並於其上盜
    蓋「田華智」印章之行為，應係觸犯變造私文書罪云云，自
    不足採。又被告利用不知情之刻印業者偽刻「國立臺灣大學
    學生事務處僑生輔導組」之印章，為間接正犯。被告盜用「
    田華智」印章之行為，為變造有價證券之部分行為，其變造
    有價證券後復持以行使，行使之低度行為已為變造之高度行
    為所吸收，另被告偽造「國立臺灣大學學生事務處僑生輔導
    組」之印章後蓋用於領據上，其偽造印章之行為，為偽造私
    文書之部分行為，其偽造私文書後復持以行使，偽造之低度
    行為已為行使之高度行為所吸收，均不另論罪。被告同時偽
    造附表二所示「國立臺灣大學學生事務處僑生輔導組」收據
    2 張，進而行使，被害法益單一，應論以單純一罪。被告所
    犯上開變造有價證券罪及業務侵占罪2 罪間，就行為人而言
    ，僅有自然行為概念之一行為，且係基於一個意思決定為之
    ，自應評價為一個犯罪行為，屬一行為觸犯數罪名之想像競
    合犯，應依刑法第55條之規定，從較重之變造有價證券罪處
    斷。另被告所犯上開2 變造有價證券罪及1 行使偽造私文書
    罪3 罪間，犯意個別，行為互異，應予分論併罰。再被告係
    因其子有先天性心臟病及重度智能障礙，且父母年老病衰，
    醫療費用支出龐大，經濟壓力沈重，一時情急致有犯行，而
    被告事後坦承犯行無諱，且已全數返還告訴人海華基金會侵
    占款項金額，有戶籍謄本、身心障礙手冊、精神部臨床心理
    報告、住院費用證明單、急診病歷資料、急診護理評估表、
    診斷證明書、海華基金會98年8 月27日(98)海華董字第9811
    2 號函等在卷可稽（見本院卷第34至99頁），本院認以被告
    之犯罪情節，縱科以變造有價證券罪之最低度刑3 年有期徒
    刑，仍嫌過重，而有情輕法重足堪憫恕之情形，爰就被告所
    犯變造有價證券2 次部分，均依刑法第59條規定，酌減其刑
    。爰審酌被告素行、前述犯罪動機，僅因一時思慮不周，而
    變造有價證券並持之行使，復為掩飾犯行，偽造領據之私文
    書後而行使，惟犯罪後已坦承犯行，且全數返還告訴人所侵
    占之款項金額，頗知悔悟等一切情狀，分別量處如主文所示
    之刑，並定其應執行刑，以資儆懲。至於被告將附表一編號
    (一)所示支票之受款人「國立臺灣大學」劃線刪除及盜用「田
    華智」印章而加以變造之時間係於96年4 月18、19日，在中
    華民國九十六年罪犯減刑條例第2 條規定適用該減刑條例之
    犯罪時間96年4 月24日之前，惟被告行使附表一編號(一)所示
    變造支票時間，係於96年4 月26日，因行使變造支票係變造
    支票之低度行為而不另論罪，是犯罪行為完成時間係於96年
    4 月26日，且該罪經本院量處宣告之刑為有期徒刑1 年7 月
    ，自不適用該條例減刑規定予以減刑，併此敘明。
三、查被告前未曾因故意犯罪受有期徒刑以上刑之宣告，有臺灣
    高等法院被告前案紀錄表在卷可稽，其因一時失慮致罹刑章
    ，犯後坦承犯行，已有悔悟之意，所侵占之支票票款亦已向
    告訴人清償完畢，信經此偵審教訓及刑之宣告後，應知所警
    惕，尚無須遽予執行刑罰，以期其能有效回歸社會，本院認
    前開對其所宣告之刑以暫不執行為適當，爰併依刑法第74條
    第1 項第1 款規定，宣告緩刑5 年，以啟自新。
四、按「票據經變造時，簽名在變造前者，依原有文義負責。簽
    名在變造後者，依變造文義負責。不能辨別前後時，推定簽
    名在變造前。」「前項票據變造，其參與或同意變造者，不
    論簽名在變造前後，均依變造文義負責。」票據法第16條第
    1項、第2項定有明文。是將支票之受款人欄「國立臺灣大學
    」劃線刪除，變造為未指定付款人之支票，並不影響依其他
    真正文義所得主張之票據權利，自以僅將變造部分宣告沒收
    為已足，毋庸逕將整張支票予以沒收（最高法院95年度台上
    字第2781號判決參照）。故本件附表一編號(一)、(二)所示支票
    受款人欄變造部分，應依刑法第205 條規定宣告沒收；另附
    表二編號(一)、(二)所示「國立臺灣大學學生事務處僑生輔導組
    」印文2 枚，係偽造之印文，不問屬於被告與否，均應依刑
    法219 條宣告沒收。至被告偽造之「國立臺灣大學學生事務
    處僑生輔導組」印章1 枚，已遭被告銷毀丟棄等情，業據被
    告供承在卷（見本院卷第116 頁），上開印章既已滅失，爰
    不併予宣告沒收。
據上論斷，應依刑事訴訟法第299 條第1 項前段，刑法第201 條
第1 項、第336 條第2 項、第55條、第59條、第205 條、第216
條、第210 條、第219 條、第51條第5 款、第9 款、第74條第1
項第1 款，刑法施行法第1 條之1 ，判決如主文。
本案經檢察官呂俊儒到庭執行職務。
中    華    民    國    98    年    12    月    29    日
                  刑事第十九庭審判長法  官  林婷立
                                    法  官  吳俊龍
                                    法  官  高若珊
上正本證明與原本無異。
如不服本判決應於收受送達後10日內向本院提出上訴書狀，並應
敘述具體理由；其未敘述上訴理由者，應於上訴期間屆滿後20日
內向本院補提理由書（均須按他造當事人之人數附繕本）「切勿
逕送上級法院」。告訴人或被害人如對於本判決不服者，應具備
理由請求檢察官上訴，其上訴期間之計算係以檢察官收受判決正
本之日期為準。
                                    書記官  游曉婷
中    華    民    國    98    年    12    月    29    日
附錄本案論罪科刑法條全文
刑法第201條
意圖供行使之用，而偽造、變造公債票、公司股票或其他有價證
券者，處3年以上10年以下有期徒刑，得併科3千元以下罰金。
行使偽造、變造之公債票、公司股票或其他有價證券，或意圖供
行使之用，而收集或交付於人者，處1年以上7年以下有期徒刑，
得併科3千元以下罰金。
刑法第336條
對於公務上或因公益所持有之物，犯前條第1項之罪者，處1年以
上7年以下有期徒刑，得併科5千元以下罰金。
對於業務上所持有之物，犯前條第1項之罪者，處6月以上5年以
下有期徒刑，得併科3千元以下罰金。
前2項之未遂犯罰之。
刑法第210條
偽造、變造私文書，足以生損害於公眾或他人者，處5年以下有
期徒刑。
刑法第216條
行使第210條至第215條之文書者，依偽造、變造文書或登載不實
事項或使登載不實事項之規定處斷。
附表一：
┌──┬─────┬──────┬──────┬──────┬───────┐
│    │          │            │            │            │  受款人      │
│編號│支票號碼  │發票日期    │付款銀行    │ 票載金額   ├───────┤
│    │          │            │            │（新臺幣元）│  變造方式    │
├──┼─────┼──────┼──────┼──────┼───────┤
│ (一) │CH0000000 │96.4.17     │臺北銀行城中│  3萬元     │國立臺灣大學  │
│    │          │            │分行        │            ├───────┤
│    │          │            │            │            │將受款人「國立│
│    │          │            │            │            │臺灣大學」劃線│
│    │          │            │            │            │刪除，並盜蓋「│
│    │          │            │            │            │田華智」印章  │
├──┼─────┼──────┼──────┼──────┼───────┤
│ (二) │CH0000000 │97.4.22     │臺北富邦銀行│  6萬元     │國立臺灣大學  │
│    │          │            │城中分行    │            ├───────┤
│    │          │            │            │            │將受款人「國立│
│    │          │            │            │            │臺灣大學」劃線│
│    │          │            │            │            │刪除，並盜蓋「│
│    │          │            │            │            │田華智」印章  │
└──┴─────┴──────┴──────┴──────┴───────┘
 附表二：
┌──┬────────────────────┬─────────────┐
│編號│ 文書名稱                               │ 偽造之印文及數量         │
├──┼────────────────────┼─────────────┤
│ (一) │財團法人海華文教基金會96年4月25日黏貼憑 │「國立臺灣大學學生事務處僑│
│    │證用紙單據黏貼欄黏貼之收據（內容：收到96│生輔導組」1枚             │
│    │年4月至6月「僑生心情故事徵文比賽」補助款│                          │
│    │3萬元，日期：96年4月25日）              │                          │
├──┼────────────────────┼─────────────┤
│ (二) │財團法人海華文教基金會97年4月22日黏貼憑 │「國立臺灣大學學生事務處僑│
│    │證用紙單據黏貼欄黏貼之收據（內容：收到97│生輔導組」1枚             │
│    │年4月「僑生心情故事徵文比賽」補助款6萬元│                          │
│    │，日期：97年4月16日）                   │                          │
└──┴────────────────────┴─────────────┘

司法院資訊處製作；財團法人民間司法改革基金會備份。
